臺灣高等法院臺中分院民事判決　　　　　96年度上易字第55號
　上　訴　人　甲○○
　訴訟代理人　施志明　律師
　被　上訴人　乙○○
　訴訟代理人　李文偉　律師
上列當事人間請求返還不當得利事件，上訴人對於民國95年12月
11日臺灣臺中地方法院95年度訴字第1106號第一審判決提起上訴
，本院於96年4月4日言詞辯論終結，茲判決如下：
    主  文
上訴駁回。
第二審訴訟費用由上訴人負擔。
    事  實
一、上訴人聲明求為判決：(一)原判決關於駁回上訴人後開第二項
    之訴部分廢棄。(二)上開廢棄部分，被上訴人應給付上訴人伍
    拾柒萬捌仟零捌拾捌元及自起訴狀繕本送達之翌日起至清償
    日止，按年息百分之五計算之利息。(三)第一、二審訴訟費用
    均由被上訴人負擔。其陳述除與原判決記載相同者予以引用
    之外，另補稱：
  (一)被上訴人主張以「上訴人應給付被上訴人耕地承租人補償金
    2,286,786元之餘額886,786元」為抵銷之抗辯。然被上訴人
    上開所謂補償金餘額 886,786元，其請求權已因15年不行使
    而時效消滅，不得主張抵銷。被上訴人於原審雖謂依民法第
    337條規定，仍得主張抵銷。但民法第337條係規定：「債之
    請求權雖經時效而消滅，如在時效未完成前，其債務已適於
    抵銷者，亦得為抵銷」。本件霧峰小段42-22號土地於71年2
    月13日徵收，徵收補償金應於15日內發放（土地法第233 條
    參照），被上訴人至遲亦於71年2月28日收受140萬元，故兩
    造間以金錢給付代替原訂土地給付之合意至遲亦於71年2 月
    28日成立，參酌民法第337 條規定意旨，「如在時效未完成
    前，其債務已適於抵銷者」，始得主張抵銷，以15年時效期
    間計算，被上訴人對於86年2 月28日以前之不當得利得主張
    抵銷，而上訴人上訴聲明第二項所主張者，係86年3月1日至
    95年2月28日之不當得利，被上訴人應不得主張抵銷。
  (二)民事訴訟法第447 條第1項但書第6款規定：「如不許提出顯
    失公平者」例外容許當事人提出新的攻擊防禦方法。其立法
    理由曰：「審判所追求者，為公平正義之實現，如依各個事
    件之具體情事，不准許當事人提出新攻擊或防禦方法，顯失
    公平者，應例外准許當事人提出之，否則法院之裁判殆失其
    意義，爰為第6款規定」。故關於329.96 坪土地是否為霧峰
    小段42-22 號乙節，上訴人於第一審法院不爭執，惟上開爭
    點之事實如何，於判決結果顯有重大影響，上訴人業於96年
    2 月27日準備書狀(一)詳論其理由，是以上訴人於上訴後仍再
    就上開爭點更為爭執，依民事訴訟法第447 條第1項但書第6
    款之立法理由，自應准上訴人再提出此新攻擊防禦方法。
  (三)兩造於64年7月8日之「和解同意書」所載329.96坪土地並非
    霧峰小段42-2號。按解釋契約應按訂約時所存在之一切具體
    情狀而為解釋，系爭329.96坪土地並非霧峰小段42-2號土地
    ，此觀上開「和解同意書」之文字甚明，該和解同意書第一
    項約定：「甲方願意將霧峰小段42-2、42-22、42-23計1229
    .96坪其中之329.96坪無條件給予乙方，甲方留900坪為己有
    ，他人不得異議」。按甲方（即上訴人）自留900 坪，係百
    位數之整數，甲方給予乙方（被上訴人）者為餘數329.96坪
    ，尚且包括小數點，故329.96坪顯非特定為霧峰小段42-2地
    號土地。
  (四)本件主要爭點仍在於兩造是否以金錢給付代替329.96坪之土
    地給付。查兩造為終止52年之耕地租約，於64年7月8日訂立
    之和解同意書第一項中，上訴人已同意將42-2、42-22、42-
    23號土地面積1229.96坪中之329.96 坪土地給予被上訴人，
    因此，71年間，42-2號土地被徵收80平方公尺，42-22 號土
    地被徵收1514平方公尺，42-23號土地被徵收776平方公尺，
    上訴人就42-2、42-22、42-23號土地被徵收取得之補償金，
    當然無需給付被上訴人，上訴人既以補償金之一部給付被上
    訴人，顯係以金錢給付代替土地給付，此為一般社會通常經
    驗，被上訴人理應知悉。況被上訴人保留52年、64年、71年
    間與上訴人往來之書信，足證其老於世故，歷練豐富，尤難
    推諉不知上訴人給付土地補償金之效果意思。至於上訴人所
    給付之140 萬元，究為329.96土地之全部或一部，均無礙於
    兩造以金錢給付代替土地給付之意思表示之合致。
  (五)又和解同意書約定之329.96坪土地，係終止兩造耕地租約之
    對價。原審判決曰：「是參酌和解同意書之文義及探求當事
    人之真意，兩造有以64年之和解同意書終止原52年間所訂之
    租約，並有變更為64年間立約之內容之同意，應從其變更以
    為解釋，堪認兩造有以原告將其中之329.96坪無條件給予被
    告，作為終止兩造於52年訂立耕地租約之合意」，是依原審
    判決確定之事實，該329.96坪土地應係兩造終止52年耕地租
    約之對價。而被上訴人收受上訴人140 萬元，仍係終止兩造
    耕地租約約之對價。此由原審95年9 月25日行言詞辯論時，
    法官問：「為何被告當時收受140 萬元？」被告（即被上訴
    人）訴代答：「被告是依據平均地權條例第11條、第77條收
    受，確實於71年2月收到140萬元」。按平均地權條例第11條
    係就出租土地被徵收時，出租人對於承租人所為補償之規定
    ，屬情事變更而終止耕地租約。同法第77條則就耕地變更為
    建築用地時，出租人得終止耕地租約及如何補償承租人而為
    規定。71年間霧峰小段42-22 號土地被徵收時，被上訴人收
    受上訴人土地補償金140 萬元，顯有以金錢給付代替土地給
    付之意思。再依64年7月8日和解同意書第三項約定：「甲方
    如欲將該參筆土地之900 坪收回自用時乙方不得異議無條件
    歸還」。足證霧峰小段42-22 號土地被徵收時，上訴人無需
    支付被上訴人任何補償金，故上訴人致函被上訴人，願支付
    被上訴人2,282,786元，並先行給付140萬元，當然已有將該
    329.96坪土地變更為金錢給付之意思表示，而被上訴人收受
    140萬元，應有默示意思表示之合致。
  (六)最高法院29年上字第762 號判例曰：「所謂默示之意思表示
    ，係指依表意人之舉動或其他情事，足以間接推知其效果意
    思者而言，若單純之沈默，則除有特別情事，依社會觀念可
    認為一定意思表示者，不得謂為默示之意思表示」。按上訴
    人給付140萬元，被上訴人收受140萬元，此即判例所謂「表
    意人之舉動」。再被上訴人於原審陳稱其收受140 萬元係依
    據平均地權條例第11條及第77條規定，故被上訴人係因終止
    耕地租約而收受140 萬元，但依64年和解同意書，終止耕地
    租約之對價為329.96坪土地，上訴人又別無支付金錢予被上
    訴人之義務。是上訴人給付140萬元及被上訴人收受140萬元
    之舉動，自足以推知其效果意思係以金錢給付代替原定之32
    9.96坪土地。
  (七)假設64年「和解同意書」所約定之329.96坪土地係霧峰小段
    42-2號土地，何以不逕為約定：「甲方願意將42-2號土地無
    條件給予乙方」？且兩造於該和解同意書時，霧峰小段42-2
    地號土地面積為1154平方公尺，而329.96坪土地換算結果，
    則為1090平方公尺，兩者面積並不相符，故「和解同意書」
    所訂329.96坪土地應非霧峰小段42-2號土地，亦非系爭天時
    段600、600-1號土地甚明。
  (八)查兩造既以金錢給付代替土地給付，被上訴人對系爭土地即
    屬無權占有，自應向上訴人返還相當於法定租金之利益。按
    上訴人起訴係請求返還15年之不當得利967480元，今則請求
    自86年3月1日至95年2月28日止9年期間之不當得利，故計算
    9年之不當得利為578088元。
二、被上訴人聲明求為判決：(一)上訴駁回。(二)第二審訴訟費用由
    上訴人負擔。(三)如受不利判決，願供擔保，請准宣告免為假
    執行。其陳述除與原判決記載相同者予以引用之外，另補稱
    ：
  (一)上訴人以面積不符為由，主張「和解同意書」中約定給付之
    329.96 坪土地，非霧峰小段42-2號地（即改編後天時段600
    號及600-1 號地）云云。但上訴人於原審對於上開事實，已
    表明不爭執。且霧峰小段42-2號經改編後之天時段600 號土
    地面積823 平方公尺，600-1號土地面積262平方公尺，合計
    1085平方公尺，與「和解同意書」應給付之329.96坪，折算
    面積為1090平方公尺，相差僅5 平方公尺，在法定誤差範圍
    內，應屬相符。
  (二)上訴人主張，兩造64年所訂「和解同意書」所給予之329.96
    坪，係以「代替」52年間所訂之「耕地租約書」。而本件係
    以金錢給付（指補償金 2,282,786元）「代替」該329.96坪
    土地云云。此主張法理上屬「債之變更」，為民法第319 條
    之代物清償（王伯琦著「民法債篇總論」P.279 參照）。而
    代物清償，依最高法院65年上字第1300號判例：「代物清償
    為要物契約，其成立僅當事人之合意，尚有未足，必須現物
    為他種給付，他種給付為不動產物權之設定或移轉時，非經
    登記，不成立代物清償」。本件被上訴人既未合意，且上訴
    人亦未將329.96坪土地辦理所有權移轉登記予被上訴人，代
    物清償要難成立。
  (三)被上訴人收取140 萬元，係以耕地承租人之身份領取。就此
    上訴人於原審係主張以此補償金「買回」系爭土地。二審改
    變主張為以金錢給付「代替」云云，不但有違民事訴訟法第
    447條本文之規定，且有理由矛盾之嫌。
  (四)兩造於64年7月8日兩造所訂「和解同意書」不足以終止52年
    間所訂「耕地租約書」。本件「和解同意書」中約定應給付
    被上訴人系爭土地，因迄末辦理移轉登記予被上訴人，且同
    意書中亦無記載終止「耕地租約書」之合意，則該「和解同
    意書」不足以取代52年間之「耕地租約書」，補償金140 萬
    元亦不能變更為系爭土地。
  (五)兩造於52年l月5日所訂「耕地租約書」之標的物為霧峰小段
    42-2號，嗣59年間雖分割為同地段42-2、42-22、42-23號地
    三筆，但租約猶原各別存在。64年訂立「和解同意書」後，
    上訴人未將系爭土地辦理移轉登記予被上訴人，且上開耕地
    亦由被上訴人繼續管理耕作，故上開「耕地租約書」繼續有
    效。至71年間霧峰小段42-22 號地被政府實行征收，因其時
    被上訴人仍為現耕農民，須配合上訴人辦理征收手續，因原
    租約還有效存在，故被上訴人依平均地權條例11、77條之規
    定請領140 萬元補償金，洵無不當。依平均地權條例第11條
    第一項規定：「依法征收之土地為出租耕地時：：：土地所
    有權人以所得之補償地價，扣除土地增值稅後，餘額之 1/3
    補償耕地承租人」，上訴人於71年間領取42-22 號地征收補
    償金9,131,145元後，同意以其中1/4（依法應付1/3，1/4有
    欺妄之嫌）2,282,786元補償被上訴人，先付140萬元，尚欠
    882,786元，此有上訴人於給付140萬元時後，親筆書寫「霧
    峰小段42-22 等征收道路用地明細表」（見原審原証五）及
    寫信給被上訴人，聲稱：「附上我抄下的征收明細，計算一
    下尚欠您88萬多元」等語（見原審準備書二狀証一）可証。
    足見該140 萬元確係征收土地之補償金，非代替系爭土地之
    金錢給付。
  (六)「和解同意書」所約定給予之329.96坪土地，亦即現由被上
    訴人占有使用之42-2號土地。被上訴人所承租原42-2號土地
    （59年分割前）於65年由台灣機械股份有限公司聲請拍賣抵
    押物時，上訴人曾於65年4 月20日致函被上訴人內載：「如
    一定要標，可自行準備您住的那筆（指分割後之42-2號地即
    被上訴人農舍、住宅之處），其他（指其餘900 坪土地）我
    自己想辦法」等語，可証，64年「和解同意書」所約定329.
    96坪土地即為被上訴人現在所居住之土地，証據明確。而上
    開拍賣事件停止執行後，上訴人於同年6月7日再來函稱：「
    撤銷拍賣：：：我一再表明我處理900 坪，您的份就您的份
    ，絕無二心，希大家放開心做事」等語，被上訴人乃在系爭
    土地上改植蔬果，修建房屋，細心經營至今已20多年。如果
    系爭土地已為金錢給付所代替，為何自71年間給付140 萬元
    後，迄今已20多年，上訴人除前來處理同段42-23 號土地外
    ，對於被上訴人在系爭土地上改植蔬果及修建房屋，卻未提
    任何異議及表示收回之意思？是系爭土地未為金錢所代替，
    至為明灼。
  (七)按時效消滅之完成，僅債務人取得拒絕履行之抗辯權，得以
    拒絕給付而已，其原有之法律關係不因而消滅。在土地買賣
    之情形，倘出賣人已交付於買受人，雖買受人之所有權移轉
    登記請求權之消滅時效已完成。惟其占有土地係出賣人本於
    買賣之法律關係所交付，即具有正當之權源，出賣人自不得
    認係無權占有而請求返還（高法院85年台上字第389 號判例
    意旨參照）。本件「和解同意書」，上訴人所約定贈與被上
    訴人329.96坪土地，係以收回其餘900 坪出租耕地為代價，
    屬於有償契約，依民法第347 條規定：「本節（指民法第二
    章各種之債，第一節買賣而言）之規定，於買賣契約以外之
    有償契約準用之，但為其契約所不許者，不在此限」。因上
    開「和解同意書」所為之贈與係有償契約，且該贈與亦無不
    許準用之約定，則本件被上訴人依「和解同意書」之約定，
    對於系爭土地有移轉請求權，雖時效消滅已完成，但占有既
    係基於上訴人贈與之有償契約所交付，即具有正當之權源，
    並非無權占有，殊毋庸疑。
  (八)上訴人主張64年「和解同意書」應付之329.96坪土地，已變
    更為金錢給付，金錢給付為2,282,786元，先付140萬元等語
    ，如果屬實，則上訴人尚欠被上訴人882,786 元。是縱認系
    爭土地未已為金錢所代替，被上訴人係無權占有，而應給付
    上訴人不當得利時，則請准就上訴人於71年3月8日應給付被
    上訴人耕地承租人補償金2,286,786元之餘額886,786元及自
    71年3月9日起至抵銷日止，按年利率5%計算之利息，與本件
    上訴人請求之不當得利578,088元及其遲延利息，兩者互為
    抵銷。
    理  由
一、上訴人主張兩造於52年1月5日訂立「耕地租約書」，約定上
    訴人將其所有坐落霧峰鄉○○○段42-2地號之耕地交予被上
    訴人耕作，被上訴人除繳納稅賦外，並應於每期交付上訴人
    稻谷400 台斤作為租金。嗣兩造因系爭耕地糾紛願意和解，
    於64年7月8日就上訴人所有霧峰鄉○○○段 42-2、42-22、
    42-23地號（即由42-2 地號耕地所分割出之新地號土地）面
    積1229.96坪之耕地訂立「和解同意書」，約定其中 329.96
    坪贈與被上訴人，其餘900 坪則由上訴人保留，並委託被上
    訴人代為管理，雙方約定僅許被上訴人「耕作」，不得為其
    他用途。嗣64年和解約定之3筆土地，其中42-22地號經政府
    於71年間徵收，所餘土地經變更地號為霧峰鄉○○段13號、
    600號（地目田、面積823 平方公尺），及同段600-1號（地
    目建、面積262平方公尺）等3筆（其中600 號及600-1號等2
    筆，即上訴人約定無條件給與被上訴人者），被上訴人竟違
    反和解書約定，將徵收剩餘之土地建築房屋，經營釣蝦場，
    上訴人雖極力反對，但未獲置理。被上訴人未經上訴人同意
    ，於受託管理之耕地上建築房屋經營釣蝦場，係屬無法律上
    之原因，致被上訴人獲有相當於法定租金之不當利益，以系
    爭土地2筆面積合計1085平方公尺，每平方公尺申報地價592
    元，依土地法第105 條準用第97條之規定，計算法定租金以
    申報總價年息百分之10為限，則自86年3月1日至95年2 月28
    日止9年期間，被上訴人獲取之不當得利為578,088元。被上
    訴人應將其所獲取之578,088 元返還上訴人。倘本件不符不
    當得利之要件，上訴人仍得依民法第541條第1項規定請求被
    上訴人向上訴人交付相當於上述法定租金之孳息，爰併為主
    張等語（上訴人起訴請求以15年計算法定租金之不當得利或
    相當於法定租金之孳息963,480 元，上訴後減縮僅請求自86
    年3 月1日至95年2月28日止9年期間計算之578,088元及自起
    訴狀繕本送達之翌日起至清償日止按年息5%計算之法定遲延
    利息）。
二、被上訴人則以：兩造於52年l月5日所訂「耕地租約書」之標
    的物為霧峰小段42-2地號，嗣59年間雖分割為同地段42-2、
    42-22、42-23地號三筆，其後因重測上開42-2地號改編為天
    時段600、600-1地號，但租約猶原各別存在。64年7月8日之
    「和解同意書」第一段記載：「甲方（指上訴人）願將霧峰
    小段42-2、42-22、42-23計1229.96 坪，其中之329.96坪無
    條件給予乙方（指被上訴人）甲方留900 坪為己有」，上開
    記載雖漏未載明贈與土地之地號，但確實為霧峰小段42-2地
    號，蓋被上訴人之農舍及晒谷場（現改為農舍）均設在42-2
    號土地上（即天時段600-1地號），且分割後之42-23地號土
    地已由上訴人出賣（或出租）與他人作回收場用，42-22 地
    號土地為政府所徵收，益徵上訴人所贈與之329-96坪即屬霧
    峰小段42-2 地號（嗣分割為天時段600、600-1號2筆）無誤
    ，而自訂立和解同意書後，該42-2地號土地由被上訴人繼續
    耕作，上訴人未再收租，迄今30餘年，亦不曾表示異議。雖
    上訴人未依「和解同意書」將系爭土地辦理移轉登記予被上
    訴人，被上訴人對於該329.96坪土地之移轉請求權，已因時
    效消滅，但上訴人約定贈與被上訴人329.96坪土地，係以收
    回其餘900 坪出租耕地為代價之有償契約，被上訴人繼續耕
    作占有該329.96坪土地，既係基於上訴人贈與之有償契約所
    交付，即具有正當之權源，並非無權占有。至71年間霧峰小
    段42-22 地號土地被政府實行征收，因其時被上訴人仍為現
    耕農民，須配合上訴人辦理征收手續，上訴人又未依「和解
    同意書」將系爭土地辦理移轉登記予被上訴人，故原「耕地
    租約書」還有效存在，依平均地權條例11、77條之規定，土
    地所有權人應以所得之補償地價，扣除土地增值稅後，餘額
    之1/3補償耕地承租人，被上訴人收取140萬元，係以耕地承
    租人之身份領取耕地征收之補償金，非代替系爭土地之金錢
    給付。被上訴人自71年起只耕作受贈與之42-2地號土地，無
    繼續再管理被徵收之42-22地號及已由上訴人出賣之42-23地
    號土地，兩造間已無委託管理關係存在，自不生和解同意書
    中「雙方約定僅許耕作，不得做為其他用途」之問題。再被
    上訴人所使用之農舍及晒谷場（後改建為農舍）均建在天時
    段600-1 號地內，與上訴人保留之42-23、42-22地號土地無
    關，亦非在天時段600地號內，上訴人竟請求包括天時段600
    地號在內合計1085平方公尺相當於租金之損害，甚非有理。
    又縱使上訴人主張64年「和解同意書」應付之329.96坪土地
    ，已變更為金錢給付，被上訴人係無權占有，而應給付上訴
    人不當得利屬實，其金錢給付為2,282,786元，先付140萬元
    ，則上訴人尚欠被上訴人882,786 元，被上訴人主張抵銷。
    請准就上訴人於71年3月8日應給付被上訴人耕地承租人補償
    金2,286,786元之餘額886,786元及自71年3月9日起至抵銷日
    止，按年利率5%計算之利息，與本件上訴人請求之不當得利
    578,088元及其遲延利息，互為抵銷等語，資為抗辯。
三、兩造前揭主張及抗辯，雙方在原審對於下列事項不爭執兩
    造於52年1月5日訂立「耕地租約書」，並於64年7月8日訂立
    「和解同意書」。霧峰小段42-2地號土地於64年間經分割
    為42-2、42-22、42-23 地號等三筆。霧峰小段42-22地號
    土地於71年間被政府徵收為道路用地。霧峰小段42-23 地
    號土地改編為天時段13號，並由上訴人收回，嗣已出賣予第
    三人。霧峰小段42-2土地改編為天時段600號、600-1號。
    兩造於64年間訂立之和解同意書，其中第1項所指 329.96
    坪土地即為霧峰小段42-2號土地，即改編後之天時段600 號
    、600-1 號系爭土地（此部分上訴人於上訴後有爭執）。
    上訴人之不當得利請求權應受民法第125 條所定時效期間之
    限制。本件請求是針對被上訴人使用42-2地號土地（即系
    爭土地）而衍生之不當得利請求權，與42-22、42-23地號土
    地無關。對於被上訴人提出之臺中大全街郵局第533 號存
    證信函影本不爭執。兩造所爭執者在於兩造於64年間訂立
    之和解同意書，該42-2地號土地（現為天時段600、600-1地
    號）究係上訴人贈與被上訴人抑或作為雙方終止租賃之代價
    ？上訴人於64年間訂立和解同意書後，未將系爭土地移轉
    予被上訴人，是否不發生贈與之效果，致和解約定不生效力
    ？如和解約定書失效，兩造於52年間所訂立之耕地租賃契約
    是否仍有效存在？上訴人於71年間給付140 萬元予被上訴
    人，被上訴人收受是否即屬默示同意上訴人買回系爭土地，
    或該給付僅是依據平均地權條例應給付之補償金？如屬補償
    金性質，則被上訴人尚未收到之補償金款項886,786 元能否
    與上訴人請求返還之利益，主張相互抵銷？上訴人是否為
    系爭土地（現天時段000-000-0 地號土地）之所有權人，被
    上訴人是否無權占有系爭土地？如為無權占有，上訴人得否
    請求自86年3月1日至95年2月28日止9年期間相當於租金之不
    當得利或相當於法定租金之孳息578,088 元？爰分析說明如
    下：
  (一)按解釋意思表示，應探求當事人之真意，不得拘泥於所用之
    辭句（民法第98條）。又契約應以當事人立約當時之真意為
    準，而真意何在，應以過去事實及其他一切證據資料為斷定
    之標準，不能拘泥文字致失真意（最高法院19年上字453 號
    、39年臺上字1053號判例意旨參照）。且解釋當事人立約之
    真意，除雙方中途有變更立約內容之同意，應從其變更以為
    解釋外，均以當事人立約當時之真意為準（最高法院49年臺
    上字第303 號判例意旨參照）。本件兩造於52年間訂立之耕
    地租約書，係約定上訴人將其所有之霧峰小段42-2地號系爭
    耕地交予被上訴人代為管理、耕作，併約定被上訴人除繳納
    稅賦外，應於每期交付上訴人稻谷400 台斤作為租金。而兩
    造於64年7月8日訂立之「和解同意書」，係約定(1)甲方（指
    上訴人）願意將霧峰鄉○○○段42-2、42-22、42-23號面積
    共12 29.96坪之耕地，其中329.96坪無條件給與乙方（指被
    上訴人），其餘900坪留為上訴人己有。(2)前項3筆耕地未處
    分前仍委託乙方代為管理，如將來該3 筆土地出售或分割，
    均需雙方同意。(3)甲方如欲將該3筆土地內之900坪收回自用
    時，乙方不得異議，無條件歸還，但得在收獲前3 個月通知
    乙方。此有兩造所不爭執之該「和解同意書」附卷可稽。上
    述耕地租約書及和解同意書均係就同一耕地而為訂立，和解
    同意書所載42-2、42-22、42-23地號3 筆土地，係由原耕地
    租約書之42-2地號所分割出來，是和解同意書約定上訴人贈
    與被上訴人之329.96坪土地，即是分割後之霧峰小段42-2號
    土地，亦即後來改編之天時段600號、600-1號土地，此為兩
    造在原審所不爭執。上訴後上訴人雖對此加以爭執否認，然
    未據提出任何可資推翻上述認定之證據，自無足採。兩造於
    52年間訂立之耕地租約與64年間訂立之和解同意書兩者所約
    定之權利內容雖不同，係屬不同之債權契約，但依和解同意
    書前文所揭文義，兩造既因原耕地租約之糾紛而和解，始就
    同一土地再訂立和解同意書，則該和解同意書只約定管理，
    並無再約定由被上訴人耕作及收租若干，且自64年間訂立和
    解同意書後上訴人亦未曾再向上訴人收租，如謂該和解同意
    書仍延續52年間租約之約定，衡情上訴人理應逐年繼續向被
    上訴人要求每期交付稻谷400 台斤作為租金，上訴人卻不再
    要求被上訴人付租，其提起本訴之起訴狀亦僅載64年和解同
    意書其中329.96坪係贈與被上訴人及請求返還相當租金之不
    當得利，是參酌和解同意書之文義及探求當事人真意，兩造
    顯有以64年之和解同意書終止原52年間所訂之租約，並有變
    更為64年間立約內容之同意，故應從其變更以為解釋，亦即
    兩造間有以後者之和解同意書作為終止前者耕地租約書之意
    思，上訴人以將其中329.96坪無條件給與被上訴人，作為終
    止兩造於52年訂立耕地租約之合意，堪以認定。
  (二)查以非經登記不得移轉之財產為贈與者，在未為移轉登記前
    ，其贈與不生效力，此固為88年修正民法刪除前第407 條所
    明定。惟當事人間對於無償給與不動產之約定，如已互相表
    示意思一致，依同法第153條第1項之規定，其契約即為成立
    ，縱未具備贈與契約特別生效之要件，要難謂其一般契約之
    效力亦未發生，債務人（指贈與人）自應受此契約之拘束，
    負有移轉登記使生贈與效力之義務，受贈人自有此項請求權
    。贈與在未為移轉登記前，不生物權移轉之效力，受贈人尚
    非不得本於贈與之債權契約，請求移轉登記（最高法院41年
    臺上字第175 號、40年臺上字第1496號判例及70年臺上字第
    43788 號判決意旨參照）。本件兩造於64年訂立之「和解同
    意書」，既約定上訴人願意將霧峰鄉○○○段 42-2、42-22
    、42-23號面積共1229.96坪之耕地，其中329.96坪無條件給
    與被上訴人，其餘900 坪留為上訴人己有，而上訴人所贈與
    被上訴人之329.96坪土地，即是由原霧峰小段42-2地號所分
    割之42-2號土地，亦即後來改編之天時段600號、600-1號土
    地，上訴人將該329.96坪土地贈與被上訴人，作為終止52年
    間租賃之對價，已如前述。雖上訴人迄未將該329.96坪土地
    辦理所有權移轉登記予被上訴人，但現仍由被上訴人占有使
    用中。然兩造於訂立64年和解同意書時，既已以該土地為無
    條件給與之贈與標的，並互相意思表示一致，則揆諸前開說
    明，此贈與契約已然成立，僅係贈與在未為移轉登記前，不
    生物權移轉之效力而已，則受贈人之被上訴人除可依贈與之
    債權契約請求移轉登記外，尚可據為其占有系爭土地之法律
    上原因，主張其不構成不當得利甚明。是上訴人自64年間訂
    立和解同意書迄今，雖未將系爭土地所有權辦理移轉登記予
    被上訴人，仍難謂64年之和解同意書之約定不發生贈與之一
    般效力，而該和解約定書之贈與約定既仍屬有效，則無庸再
    討論兩造於52年間所訂立之耕地租賃契約是否仍有效存在之
    必要。
  (三)當事人互相表示意思一致者，無論其為明示或默示，契約即
    為成立，民法第153條第1項定有明文。然默示者，指由特定
    行為間接推知行為人之意思表示（學者王澤鑑著民法總則第
    365頁、2005年9月再刷版）。所謂默示之意思表示，係指依
    表意人之舉動或其他情事，足以間接推知其效果意思者而言
    ，若單純之沉默，則除有特別情事，依社會觀念可認為一定
    意思表示者外，不得謂為默示之意思表示。又默示之承諾，
    必依要約受領人之舉動，或其他情事足以間接推知其有承諾
    之意思者，始得認之，若單純之沉默，則除依交易上之慣例
    或特定人間之特別情事，足認為承諾者外，不得認為承諾。
    此最高法院著有29年上字第762 號、21上字第1598號判例意
    旨可資參照。本件上訴人主張於71年間因42-22 號土地被政
    府徵收為道路用地，上訴人取得補償金9,131,145 元，被上
    訴人同意上訴人以補償金4分之1，即2,286,786 元買回天時
    段600、600-1號之系爭土地，被上訴人已受領140 萬元，且
    上開和解同意書第3項約定其餘900坪土地於上訴人收回自用
    時，被上訴人應無條件歸還，則霧峰小段42-22 地號土地被
    徵收時，被上訴人對於徵收補償金自無任何權利，該140 萬
    元非補償金，足證被上訴人收受該款係默示同意上訴人買回
    系爭土地云云，為被上訴人所否認。按當事人主張有利於己
    之事實者，就其事實有舉證之責任。但法律別有規定，或依
    其情形顯失公平者，不在此限。民事訴訟法第277 條定有明
    文。被上訴人承認收受上訴人交付之補償金140 萬元，但否
    認同意上訴人買回系爭土地。參酌兩造64年和解同意書，其
    約定(2)前項3 筆耕地未處分前仍委託乙方代為管理，如將來
    該3 筆土地出售或分割，均需雙方同意之記載，堪認被上訴
    人就此抗辯稱42-22 地號土地於徵收前因由伊管理，上訴人
    所交付者為該筆土地被徵收之補償金，依平均地權條例之規
    定現耕人可收取補償金等語，尚非全屬無據。況依舉證責任
    分配之原則，上訴人應就被上訴人受領140 萬元即為默示同
    意上訴人買回系爭土地予以舉證證明，而被上訴人自上訴人
    受領補償金其中之140 萬元，其受領該款究係基於受領補償
    金，抑或為默示同意上訴人買回系爭土地或為其他原因，均
    有可能，是揆諸前揭說明，如被上訴人係默示同意上訴人買
    回，必須先有要約，且依要約受領人之舉動，或其他情事足
    以間接推知被上訴人有承諾上訴人買回之意思者，始得認之
    ，上訴人既無法舉證證明與被上訴人間有買回系爭土地之要
    約，亦無法證明此為依交易上之慣例或特定人間之特別情事
    以證明被上訴人係承諾買回，是被上訴人縱有收受140 萬元
    ，其單純沉默仍不得認為承諾上訴人買回系爭土地。再者，
    由和解同意書第3項約定，兩造約定其餘900坪土地（即應指
    分割後之42-22、42-23地號土地）於上訴人收回自用時，被
    上訴人應無條件歸還，此與該42-22 地號土地被徵收，而非
    由上訴人收回自用之情形迥然不同，故上訴人陳稱依和解同
    意書約定被上訴人對於徵收補償金無任何權利云云，委不足
    採。從而，本件71年間因42-22 地號土地被徵收，上訴人就
    徵收補償金其中140 萬元給予被上訴人，尚難據此推論被上
    訴人默示同意上訴人買回系爭土地。
  (四)上訴人既已無條件將系爭土地贈與被上訴人，又無法證明已
    買回系爭土地之所有權前，縱仍登記為所有權人，其權利之
    行使，即有所限制。而被上訴人本於64年和解同意書之約定
    ，基於贈與關係，被上訴人占有系爭土地即有正當權源，是
    上訴人以被上訴人無權占有系爭土地，請求被上訴人返還相
    當租金之不當得利，即屬於法無據。又兩造於64年之和解同
    意書，約定上訴人無條件將其中329.96坪之系爭土地給與被
    上訴人，其餘900坪為己有，3筆耕地未處分前仍委託被上訴
    人代為管理，如將來該3 筆土地出售或分割均需經雙方同意
    。惟除分割後之42-2地號系爭土地外，其餘42-22 地號已於
    71年間經政府徵收，另42-23 地號經變更地號為霧峰鄉○○
    段13號亦已由上訴人出售，此為上訴人在原審所自承。則被
    上訴人雖於系爭土地有建築房屋，經營釣蝦場等，乃其管理
    系爭土地之所為，應係基於上訴人已同意將系爭土地贈與之
    權利之行使。按權利之行使，不得違反公共利益，或以損害
    他人為主要目的。行使權利，履行義務，應依誠實及信用方
    法（民法第148 條）。本件系爭土地雖仍登記所有權人為上
    訴人，然上訴人於64年和解時已約定將系爭土地無條件給與
    被上訴人，被上訴人縱為管理系爭土地而有建屋經營釣蝦場
    之情形，衡情上訴人亦應信守兩造和解書之約定，不得再向
    被上訴人請求，始符誠信。從而，上訴人併依民法第541 條
    第1項之規定，請求被上訴人返還相當租金之法定孳息，仍
    非有據。
四、綜上所述，被上訴人占有系爭土地係基於64年和解同意書之
    贈與約定，非無法律上原因，而被上訴人在系爭土地而有建
    屋經營釣蝦場，乃其占有係權利之合法行使，上訴人自不得
    據以向被上訴人請求相當於法定租金之不當得利或相當於法
    定租金之孳息。上訴人之訴為無理由，不應准許。原審為上
    訴人敗訴之判決，並無不合。上訴意旨指摘原判決不當，求
    予廢棄改判，為無理由，其上訴應予駁回。
五、兩造其餘攻擊防禦方法，經本院審酌後，認為均不足以影響
    本件判決結果，爰不一一論列，併此敘明。
六、據上論結，本件上訴為無理由，依民事訴訟法第449條第1項
    、第78條，判決如主文。
中　　華　　民　　國　　96　　年　　4 　　月　　18　　日
            　　　民事第五庭　　審判長法　官　林陳松
                           　　　　　 法　官　王重吉
                           　　　　　 法　官　古金男
以上正本係照原本作成。
不得上訴。
　　　　　　　　　　　　　　　　　　　書記官　詹錫朋
中　　華　　民　　國　　96　　年　　4 　　月　　19　　日
                                                      Ｃ
